臺灣臺北地方法院刑事判決　　　　　　　99年度易字第2634號
公　訴　人　臺灣臺北地方法院檢察署檢察官
被　　　告　郎豐儀
選任辯護人　謝樹藝律師
上列被告因妨害名譽等案件，經檢察官聲請以簡易判決處刑（99
年度偵續二字第37號），本院認不宜以簡易判決處刑，改依通常
程序審理，判決如下：
    主    文
郎豐儀散布文字，指摘足以毀損他人名譽之事，處拘役伍拾日，
如易科罰金，以銀元參佰元即新臺幣玖佰元折算壹日，減為拘役
貳拾伍日，如易科罰金，以銀元參佰元即新臺幣玖佰元折算壹日
；又散布文字，指摘足以毀損他人名譽之事，處拘役伍拾日，如
易科罰金，以新臺幣壹仟元折算壹日，減為拘役貳拾伍日，如易
科罰金，以新臺幣壹仟元折算壹日。應執行拘役肆拾日，如易科
罰金，以銀元參佰元即新臺幣玖佰元折算壹日。
    犯罪事實
一、郎豐儀與盛忠立均為臺北市成功社區蹓狗團體中之一員，郎
    豐儀所飼養之犬隻喚為「money」，故郎豐儀於上揭蹓狗團
    體中之綽號即為「money媽」，又盛忠立所飼養之犬隻喚為
    「毛毛」，故盛忠立於上揭蹓狗團體中之綽號即為「毛毛主
    人」、「毛爸」。另郎豐儀為紀錄犬隻飼養及臺北市成功社
    區蹓狗團體之狗友間之互動等情事，分別架設個人網頁（網
    址為http://maomi.myweb.hinet.net/money/9312/931220.h
    tm；下稱個人網頁）及於新浪網成立部落格（網址為http:/
    /blo g.sina.com.com.tw/gomimi/article.php?pbgid=6744
    &ent ryid=362552；下稱部落格），而上揭個人網頁及部落
    格可供不特定人、多數人之一般網路使用者於網路上隨意點
    選瀏覽及發表意見。詎郎豐儀基於散布文字、圖畫，而指摘
    足以毀損他人名譽之事之犯意，而個別為下列誹謗犯行：
(一)於民國93年12月20日，在其所成立之上揭個人網頁中，刊登
    、發布「別再喝了～～～」文章，文章內容為「大家還記得
    中秋節那個烤肉主辦人毛毛主人嗎？最近不知道為何事一直
    在買醉，每天喝的醉醺醺、說醉話，一靠近都是酒味…臭死
    了～～也幾乎把所有狗友都得罪了」、「結果毛毛主人又把
    吉娃娃的姐姐給凶了一頓（酒品真差）」等文字，且於該文
    章上刊登郎豐儀自己所養之犬隻狀似喝醉樣子照片，並在該
    照片下方註記「我～～醉了～～ㄜˊ」文字，而具體指摘盛
    忠立為每天戀酒貪杯之人，且酒品不佳，足以貶抑盛忠立之
    社會人格評價及毀損其名譽。
(二)於96年3月4日，在其所成立之上揭部落格中，刊登、發布「
    可惡的狗主人」文章，於文章中刊載「很多人對養狗人的不
    諒解，只為了一小群不撿狗大便的人，這群人是怎麼講都不
    會理你...前天我和money爸要到里長辦公室送東西，走到國
    宅之郵局前，看到一隻雪那瑞蹲起屁股要在警車前面大便，
    我和money爸在想這隻臭狗之主人呢？...大聲叫他你的狗大
    便了，只見那個穿紫色衣服的人快步走開，...我在叫那個
    雪那瑞臭狗主人的時候，剛好毛爸經過她旁邊，我們在這頭
    叫毛爸請他跟那個主人講，結果毛爸臭著臉說：管他什麼事
    ，就走了，你也是個不撿狗大便的人，所以你不肯幫忙叫人
    ，真是可惡」等文字，而具體指摘盛忠立也是放任飼養犬隻
    隨地便溺之人且對於犬隻排泄物不予撿拾，而為破壞環境衛
    生之作惡之人，足以貶抑盛忠立之社會人格評價及毀損其名
    譽。
(三)嗣經盛忠立於97年9月17日凌晨上網瀏覽前揭個人網頁及部
    落格時查悉上情。
二、案經盛忠立訴由臺灣臺北地方法院檢察署檢察官偵查起訴。
    理    由
甲、程序部分：
    按被告以外之人於審判外之陳述，雖不符前4條（第159條之
    1至第159條之4）之規定，而經當事人於審判程序同意作為
    證據，法院審酌該言詞陳述或書面陳述作成時之情況，認為
    適當者，亦得為證據。當事人、代理人或辯護人於法院調查
    證據時，知有第159條第1項不得為證據之情形，而未於言詞
    辯論終結前聲明異議者，視為有前項之同意，刑事訴訟法第
    159條之5定有明文。本案以下所引用之證據，檢察官、被告
    郎豐儀及其選任辯護人均同意作為證據，且迄言詞辯論終結
    均未就證據能力部分聲明異議，本院審酌該等證據方法於製
    作時尚無違法或不當情事，且客觀上亦無不可信之情況，堪
    認為適當，依上開規定，均有證據能力。
乙、實體部分：
壹、有罪部分：
一、訊據被告郎豐儀對於其在上揭個人網頁、部落格上刊登、發
    布如前開犯罪事實欄一、(一)(二)所示之圖文乙節坦認不諱
    ，並已於本院準備程序及審理中為認罪之表示（參見本院卷
    (二)第239頁），亦業據告訴人於偵查、本院準備程序及審
    理中指訴明確（參見98年度他字第580號偵查卷第2頁至第3
    頁、第164頁至第165頁背面，99年度偵續一字第43號偵查卷
    第300頁至第304頁），此外並有自被告上揭個人網頁、部落
    格所列印之圖文資料2份在卷可佐（見98年度他字第580號偵
    查卷第67頁、第128頁至第129頁），上開事實堪以認定。
二、且經查：
(一)被告於上揭個人網頁、部落格刊登如犯罪事實欄一、(一)(
    二)所示之圖文，而上開網頁、部落格既可供一般網路使用
    者於網路上點選瀏覽及發表意見，告訴人即係據此登入上揭
    個人網頁、部落格，得知如犯罪事實欄一、(一)(二)所示之
    圖文內容，始列印提出告訴，則上開網頁應係處於不特定人
    、多數人得以共見共聞之狀態，故被告於上開個人網頁、部
    落格為上開圖文之刊登，確有散布於眾之意圖。
(二)而被告與告訴人均為臺北市成功社區蹓狗團體中之一員，被
    告所飼養之犬隻喚為「money」，故被告於上揭蹓狗團體中
    之綽號即為「money媽」，另告訴人所飼養之犬隻喚為「毛
    毛」，故告訴人於上揭蹓狗團體中綽號即為「毛毛主人」、
    「毛爸」，此為被告與告訴人所屬之臺北市成功社區蹓狗團
    體中所週知。是被告雖於上揭所刊登之文章中未直指告訴人
    之姓名，仍足以使一般點選、瀏覽該網頁之人理解文章中所
    指之人即為告訴人。
(三)再查：
 １.按人民有言論之自由，為憲法第11條明定之基本權利。而該
    權利除係保障人民自主存在之尊嚴及發展自我、成就自我之
    機會，亦兼具溝通意見、追求真理、滿足人民知的權利，形
    成公意，促進各種合理的政治及社會活動之功能，為維持民
    主多元社會正常發展不可或缺之機制。又名譽權雖未於憲法
    中以列舉方式明定之，但亦應屬憲法第22條所保護之基本權
    利。鑑於言論自由與人格權同為憲法所保護之權利，若上開
    基本權利發生衝突時，如何調和受害人之名譽，並維持言論
    自由之適度活動空間，乃涉及利益、價值權衡比較，及何者
    優先受到保護，何者應居於退讓之地位。又陳述事實與發表
    意見並不相同，事實有能證明真實與否之問題，意見則為主
    觀之價值判斷，無所謂真實與否，在民主多元社會各種價值
    判斷除涉及侮辱者外，皆應容許，不應有何者正確或何者錯
    誤而運用公權力加以鼓勵或禁制之現象，僅能經由言論之自
    由市場機制，使真理愈辯愈明而達去蕪存菁之效果。對於可
    受公評之事項，尤其對政府之施政措施，縱然以不留餘地或
    尖酸刻薄之語言文字予以批評，亦應認為仍受憲法之保障。
    蓋維護言論自由即所以促進政治民主及社會之健全發展，與
    個人名譽可能遭受之損失兩相衡量，顯然有較高之價值。刑
    法第310條第1項、第2項規定係為保護人民之名譽權，乃就
    誹謗罪之構成要件及刑罰加以明文規定。惟立法者為兼顧言
    論自由之空間，復於同法第310條第3項、第311條分就「事
    實陳述」及「意見表達」之不同情形，明定阻卻違法事由，
    期使言論自由與名譽權之保障獲致均衡。準此而言，若毀損
    他人名譽，除「陳述之事實為真實」或「善意發表言論，而
    有(1)因自衛、自辯或保護合法之利益；(2)公務員因職務而
    報告者；(3)對於可受公評之事，而為適當之評論者；(4)於
    中央及地方之會議或法院或公眾集會之記事，而為適當之載
    述等情事」外，原則上應以名譽權之保護為優先，言論自由
    之權利則居於退讓之地位。即行為人之「事實陳述」，有刑
    法第310條第3項之情事；而行為人之「意見表達」，有刑法
    第311條所列各款之情形，則言論自由權之保障應優先於名
    譽權之保障，於此情形下，行為人雖損害他人名譽，因受憲
    法言論自由之保障，而具備阻卻違法事由，欠缺不法性。再
    者，刑法第310條第3項前段以對所誹謗之事，能證明其為真
    實者不罰，係針對言論內容與事實相符者之保障，並藉以限
    定刑罰權之範圍，非謂指摘或傳述誹謗事項之行為人，必須
    自行證明其言論內容確屬真實，始能免於刑責。惟行為人雖
    不能證明言論內容為真實，但依其所提證據資料，認為行為
    人有相當理由確信其為真實者，即不能以誹謗罪之刑責相繩
    （司法院釋字第509號解釋意旨參照）。準此，刑法第310條
    第3項規定，僅在減輕被告證明其言論為真實之舉證責任，
    但被告仍須提出「證據資料」，證明有理由確信其所為言論
    為真實，否則仍有可能構成誹謗罪刑責。而「證據資料」係
    言論之依據，此所指「證據資料」應係真正，或雖非真正，
    但其提出並非因惡意或重大輕率前提下，有相當理由確信其
    為真正者而言。若行為人就其發表之言論所憑之證據資料原
    非真正，而其提出過程有惡意或重大輕率情形，且查與事實
    不符，只憑主觀判斷而杜撰或誇大事實，公然以貶抑言詞散
    布謠言、傳播虛構具體事實為不實陳述，而達於誹謗他人名
    譽之程度，自非不得律以誹謗罪責（最高法院94年度台上字
    第5247判決意旨參照）。此外，刑法第310條第3項但書亦規
    定對於所誹謗之事，能證明其為真實者，不罰。但涉於私德
    而與公共利益無關者，不在此限。亦即行為人所指摘傳述之
    事實縱屬真實，然僅限於私德而無關公共利益者，仍不得主
    張此一免責要件。另因「事實陳述」及「意見表達」之阻卻
    違法事由不同，且依前開大法官會議解釋及最高法院判決意
    旨，關於「事實陳述」部分，業已減輕被告證明其言論為真
    實之舉證責任。是在阻卻違法事由、舉證責任均有不同下，
    被告縱有發表上開言論，而該言論究屬「事實陳述」或「意
    見表達」，即有審究之必要。而審查「事實陳述」及「意見
    表達」之標準，應參考下列因素判斷之：(1)分析所涉及之陳
    述，其一般正常語法及意義；(2)分析該陳述是否可被驗證為
    真偽；(3)了解表達陳述時之事實情境及全部陳述，以確定陳
    述之真正意涵；(4)探求陳述時之客觀社會狀態。另事實陳述
    與意見表達在概念上，有時難期其涇渭分明，單純事實陳述
    及意見表達固無疑義，若「伴隨事實陳述之意見表達」，則
    亦應回歸誹謗罪予以規範。
 ２.本件被告於上揭個人網頁所刊登、發布如前開犯罪事實欄一
    、(一)所示之「別再喝了～～～」一文中，刊登「大家還記
    得中秋節那個烤肉主辦人毛毛主人嗎？最近不知道為何事一
    直在買醉，每天喝的醉醺醺、說醉話，一靠近都是酒味…臭
    死了～～也幾乎把所有狗友都得罪了」、「結果毛毛主人又
    把吉娃娃的姐姐給凶了一頓（酒品真差）」等文字，且於該
    文章上刊登郎豐儀自己所養之犬隻狀似喝醉樣子照片，並在
    該照片下方註記「我～～醉了～～ㄜˊ」文字，係陳述告訴
    人一直買醉及酒品不佳之事實，應為「事實陳述」，則被告
    尚須提出「證據資料」，證明有理由確信其所為言論為真實
    ，然迄至本院審理終結，被告並未能舉證證實其所述確為真
    實。且就告訴人是否一直買醉及酒品不佳之事實，亦屬告訴
    人之「私德」問題，與公共利益無涉，並不能爰依言論自由
    之保護。況被告所刊登之上揭圖文亦足以使一般點選、瀏覽
    該網頁之人認定被告一直買醉及酒品不佳，足以貶抑盛忠立
    之社會人格評價及毀損其名譽。
 ３.另被告於上揭部落格所刊登、發布如前開犯罪事實欄一(二)所
    示之「可惡的狗主人」一文中，刊載「很多人對養狗人的不
    諒解，只為了一小群不撿狗大便的人，這群人是怎麼講都不
    會理你...前天我和money爸要到里長辦公室送東西，走到國
    宅之郵局前，看到一隻雪那瑞蹲起屁股要在警車前面大便，
    我和money爸在想這隻臭狗之主人呢？...大聲叫他你的狗大
    便了，只見那個穿紫色衣服的人快步走開，...我在叫那個
    雪那瑞臭狗主人的時候，剛好毛爸經過她旁邊，我們在這頭
    叫毛爸請他跟那個主人講，結果毛爸臭著臉說：管他什麼事
    ，就走了，你也是個不撿狗大便的人，所以你不肯幫忙叫人
    ，真是可惡」等文字。而觀諸上文，就該穿紫色衣服的人未
    檢拾犬隻排泄物及告訴人未予搭理並代為告誡該穿紫色衣服
    之人的行為之文字為「事實陳述」，然緊接該等事實陳述之
    後所具體指摘關於告訴人「你也是個不撿狗大便的人，所以
    你不肯幫忙叫人，真是可惡」等言詞，係為主觀價值判斷之
    「意見陳述」，乃屬「伴隨事實陳述之意見表達」，依上開
    說明，自亦應回歸刑法誹謗罪予以規範。而被告雖辯稱時常
    見到告訴人未將所飼養之狗牽著，放任犬隻到處亂跑，而牽
    著狗的人都有可能不撿拾犬隻之排泄物，何況不牽著狗的人
    ，然此究為被告之個人臆測，被告並無法舉證證實有理由確
    信其主張為真正。被告僅以告訴人未予搭理代為告誡該穿紫
    色衣服的人之舉動，即以「你也是個不撿狗大便的人...真
    是可惡」，含有對人格負面評價或責難之意涵，張貼在不特
    定人均可共見之網路部落格，使凡進出該部落格之不特定人
    均得觀覽其內容，足使觀覽者對於告訴人之人格、名譽等產
    生不利觀感、負面之印象與評價，故被告上開「伴隨事實陳
    述之意見表達」之言論內容，係以使告訴人難堪、貶損其人
    格為目的，而以文字對其人格攻擊，足以對於告訴人在社會
    上所保持之人格及地位，達貶損其評價之程度，確屬於指摘
    足以毀損告訴人名譽之事甚明。
(四)綜上各節之論述分析，被告對告訴人以散布圖文所為上揭「
    事實陳述」、「伴隨事實陳述之意見表達」，指摘足以毀損
    告訴人名譽之事，且所涉及者或為告訴人之私德，或無法舉
    證證實有理由確信其主張為真正，而均足始告訴人之人格及
    名譽受到社會一般大眾之負面評價及判斷。是本件事證已臻
    明確，被告所為加重誹謗犯行，堪以認定。
三、新舊法比較：
    按刑法第310條第2項之加重誹謗罪為即成犯，於散布行為完
    成時犯罪即屬成立，所散布之文字圖畫繼續存在，乃狀態之
    繼續，並非行為之繼續（最高法院90年度台非字第300號判
    決意旨參照）。被告郎豐儀於93年12月20日為上揭犯罪事實
    欄一、(一)之加重誹謗行為後，刑法於94年1月7日修正通過
    ，於同年2月2日公布，並於95年7月1日施行。依修正後刑法
    第2條第1項規定：「行為後法律有變更者，適用行為時之法
    律。但行為後之法律有利於行為人者，適用最有利於行為人
    之法律」，茲核：
(一)刑法第310條第2項之法定刑包含罰金。而被告行為時，刑法
    第33條第5款規定罰金為1元以上，另現行法規所定貨幣單位
    折算新臺幣條例第2條規定，現行法規所定金額之貨幣單位
    為圓、銀元或元者，以新臺幣元之3倍折算之。是被告行為
    時，刑法第310條第2項之罰金刑部分，經折算為新臺幣後，
    為新臺幣3元以上。而被告行為後，95年7月1日公布施行之
    刑法第33條第5款規定罰金為新臺幣1千元以上。經比較新舊
    法之結果，以被告行為時之修正前刑法第33條第5款規定對
    其較為有利。
(二)易刑處分部分，並無綜合比較之適用，應單獨依修正後刑法
    第2條第1項之規定，適用最有利於行為人之法律（最高法院
    95年度第8次刑事庭會議決議三(二)參照）：查修正前刑法
    第41條第1項前段規定：犯最重本刑為5年以下有期徒刑以下
    之刑之罪，而受6個月以下有期徒刑或拘役之宣告，因身體
    、教育、職業、家庭之關係或其他正當事由，執行顯有困難
    者，得以銀元1元以上3元以下折算1日，易科罰金。又就被
    告行為時之易科罰金折算標準，廢止前罰金罰鍰提高標準條
    例第2條（現已刪除，惟若應適用舊刑法，應仍予適用）規
    定，就其原定數額提高為1百倍折算1日，則本件被告於犯罪
    事實欄一、(一)所示行為時之易科罰金折算標準，應以銀元
    3百元折算1日，經折算為新臺幣後，應以新臺幣9百元折算1
    日。
    惟現行刑法第41條第1項前段則規定：犯最重本刑為5年以下
    有期徒刑以下之刑之罪，而受6個月以下有期徒刑或拘役之
    宣告者，得以新臺幣1千元、2千元或3千元折算1日，易科罰
    金。經比較修正前後之易科罰金折算標準，以修正前之規定
    （含廢止前罰金罰鍰提高標準條例第2條規定）較有利於被
    告。從而本件關於易科罰金部分，即應適用修正前刑法第41
    條第1項前段規定（配合廢止前罰金罰鍰提高標準條例第2條
    規定）諭知易科罰金之折算標準。
(三)關於數罪併罰定應執行刑部分：
    裁判確定前犯數罪，其中一罪在新法施行前者，其數罪併罰
    定應執行刑仍應依刑法第2條第1項規定適用最有利於行為人
    之法律（最高法院95年5月23日第8次刑事庭會議決議參照）
    。被告如犯罪事實欄一、(一)所示之犯行係於95年7月1日刑
    法修正公布施行前所犯；如犯罪事實欄一、(二)所示之犯行
    ，則係在刑法修正公布施行後所犯，依上揭所述，就定應執
    行刑部分即仍應予再次比較新舊法。經核：
  修正前刑法第51條規定：「數罪併罰，分別宣告其罪之刑，
    依左列各款定其應執行者：」其中第6款規定：「宣告多數
    拘役者，比照前款定其刑期。但不得逾4個月。」修正後刑
    法第51條第6款規定：「宣告多數拘役者，比照前款定其刑
    期。但不得逾120日。」經比較修正前後規定之結果，修正
    後之刑法第51條第6款並無較有利於行為人之情形，是依刑
    法第2條第1項前段規定，自應依修正前刑法第51條第6款之
    規定，定其應執行之刑。
  另本案被告應執行之刑所諭知易科罰金之折算標準，自應同
    上揭(二)所述，依有利被告之原則，適用修正前刑法第41條第
    1項前段、廢止前罰金罰鍰提高標準條例第2條規定，諭知執
    行刑之易科罰金折算標準。
(四)被告行為後，業已增訂刑法施行法第1條之1，並規定：「中
    華民國94年1月7日刑法修正施行後，刑法分則編所定罰金之
    貨幣單位為新臺幣。94年1月7日刑法修正時，刑法分則編未
    修正之條文定有罰金者，自94年1月7日刑法修正施行後，就
    其所定數額提高為30倍。但72年6月26日至94年1月7日新增
    或修正之條文，就其所定數額提高為3倍。」是就現行刑法
    中，有關於罰金刑處罰之規定已有修正，本案關於刑法第31
    0條第2項，係屬72年6月26日前所規定，經比較增訂之刑法
    施行法第1條之1與被告行為時之罰金罰鍰提高標準條例第1
    條前段、現行法規所定貨幣單位折算新臺幣條例第2條結果
    ，二者規定適用之結果並無不同，對被告而言尚無有利或不
    利之情形，揆諸前揭說明，自不生新舊法比較之問題，應依
    一般法律適用原則，適用裁判時法即刑法施行法第1條之1第
    1項、第2項前段之規定，而不再適用罰金罰鍰提高標準條例
    第1條前段（臺灣高等法院及其所屬法院95年度刑事法律座
    談會第16號提案討論結論參照）。
四、論罪科刑之理由：
(一)核被告如犯罪事實欄一、(一)(二)所為，均係犯刑法第310
    條第2項之加重誹謗罪。被告2次加重誹謗犯行之犯意個別、
    行為互異，應予分論併罰。
(二)爰審酌被告：(1)前無犯罪紀錄，此有臺灣高等法院被告前案
    紀錄表1份在卷可稽，素形尚佳；(2)於可供不特定人瀏覽之
    個人網頁及部落格上，刊登足以貶損他人名譽之圖文，未顧
    及他人之人格尊嚴，實有不該；(3)犯行共計2次及其刊登之
    期間；(4)因與告訴人所求償金額差距過大致未能成立和解；
    (5)衡酌被告犯罪動機、目的、手段、智識程度等；(6)犯罪後
    已知坦承犯行等一切情狀，分別量處如主文所示之刑，並就
    犯罪事實欄一、(一)部分依修正前刑法諭知易科罰金之折算
    標準，另就犯罪事實欄一、(二)部分，依修正後刑法諭知易
    科罰金之折算標準。
(三)末按刑法第310條第2項之加重誹謗罪為即成犯，已如前述，
    是被告為上揭犯罪事實欄一、(一)之加重誹謗行為之時間係
    在93年12月20日、上揭犯罪事實欄一、(二)之加重誹謗行為
    之時間則係在96年3月4日，雖所刊登之圖文均於97年9月17
    日始為告訴人所發覺，惟依上揭最高法院判決意旨，被告加
    重誹謗行為分別於93年12月20日、96年3月4日即已完成，加
    重誹謗罪已經成立，事後所散布之圖文繼續存在經告訴人發
    覺，乃狀態之繼續，並非行為之繼續。又中華民國九十六年
    罪犯減刑條例業於96年7月16日起施行，被告就犯罪事實欄
    一、(一)(二)犯罪事實所示之犯罪時間，均係在96年4月24
    日以前，且所犯之罪俱無上開條例第3條所示不予減刑之情
    形，爰各依該條例第2條第1項第3款、第7條規定，將宣告刑
    均減為二分之一，並分別依修正前刑法及依修正後刑法諭知
    易科罰金之折算標準，並再依上揭條例第10條第1項規定，
    於各罪減刑後適用修正前刑法第51條第6款規定合併定其應
    執行之刑暨依修正前刑法諭知易科罰金之折算標準。
貳、不另為無罪諭知部分：
一、公訴意旨另以：被告郎豐儀（綽號「money媽」）意圖散布
    於眾：(一)於94年1月1日，在其所成立之上揭個人網頁中，
    同時刊登「成功狗友會圓滿落幕(一)(二)」文章2篇，於「
    成功狗友會圓滿落幕(一)」文章中，檢附盛忠立之照片1張
    ，並刊載「看鏡頭的是小福爸，那天喝不夠又去買了2瓶高
    梁酒來喝，可是很有酒品喔。穿白色的是好不容易請到的毛
    毛主人，算是8點檔蹓狗會主席，但是呢，也超級Ｘ毛，要
    等到最後一刻才答應要來吃火鍋，吃完火鍋也喝醉了，哇哩
    咧～～」等文字；且於刊登「成功狗友會圓滿落幕(二)」文
    章中，檢附盛忠立之照片1張，並刊載「毛毛主人已經快喝
    醉了，在鬧咖比爸的女兒」等文字，而指摘盛忠立當天也喝
    醉，且酒品不佳而對狗友之女兒有踰矩行為，足以毀損盛忠
    立之名譽。
    (二)於94年7月3日，在上開部落格中，刊登於94年7月3日在
    華國飯店舉辦成功國宅狗友會之照片時，刻意在拍攝盛忠立
    之照片下方或照片中加註「毛爸是裡頭最忙的人，哇靠～～
    吃好多，每次走回還不忘告訴我們」、「老兄會不會太多了
    」、「準備打包」、「我當作沒看見好了」、「其實是不能
    打包的拉，朋友不要學喔，被抓到會很糗～～」等文字，而
    指摘盛忠立為人貪心，且當天還違反餐廳規定打包食物，足
    以毀損盛忠立之名譽。因認被告此部分亦涉犯刑法第310第2
    項之加重誹謗罪云云。
二、按犯罪事實應依證據認定之，無證據不得認定其犯罪事實；
    又不能證明被告犯罪者，應諭知無罪之判決，刑事訴訟法第
    154條第2項、第301條第1項前段分別定有明文。又事實之認
    定應憑證據，如未能發現相當證據，或證據不足以證明，自
    不能以推測或擬制之方法，為裁判基礎（最高法院40年度台
    上字第86號判例意旨參照）。且認定犯罪事實所憑之證據，
    雖不以直接證據為限，間接證據亦包括在內，然而無論直接
    證據或間接證據，其為訴訟上之證明，須於通常一般之人均
    不致有所懷疑，而得確信其為真實之程度者，始得據為有罪
    之認定，倘其證明尚未達到此一程度，而有合理之懷疑存在
    而無從使事實審法院得有罪之確信時，即應由法院為諭知被
    告無罪之判決（最高法院76年度台上字第4986號判例意旨參
    照）。而告訴人之指訴，係以使被告受刑事訴追為目的，是
    其陳述是否與事實相符，仍應調查其他事實以資審認，始得
    為不利被告之認定（最高法院52年度台上字第1300號判例意
    旨參照）。刑事訴訟法第161條第1項規定：「檢察官就被告
    犯罪事實，應負舉證責任，並指出證明之方法。」明定檢察
    官舉證責任之內涵，除應盡「提出證據」之形式舉證責任外
    ，尚應「指出其證明之方法」，用以說服法院，使法官「確
    信」被告犯罪構成事實之存在。是公訴人對於被告之犯罪事
    實，自應負前揭實質舉證責任。次按刑法誹謗罪之基本構成
    要件有三，其一須主觀上有誹謗之故意，其二須有指摘或傳
    述不實之具體事實之行為，其三須所指摘或傳述者為足以減
    損貶低他人在社會上之名譽地位，倘缺其中一要件，犯罪即
    屬不成立。而誹謗罪之成立，除行為人在客觀上需有指摘或
    傳述足以毀損他人名譽之事外，尚須行為人在主觀上有毀損
    他人名譽之故意，方具構成要件該當性，而行為人是否具有
    主觀構成要件故意，須依行為當時之具體情況客觀判斷之。
    倘若無證據足證行為人係出於惡意之情況下，即應推定其係
    以善意為之。
三、起訴書認被告涉犯上開罪嫌，無非係以證人即告訴人之於警
    詢及偵查中之證述及上揭個人網頁、部落格之列印資料等，
    為其論據。
四、訊據被告坦承確於94年1月1日、94年7月3日，在其所成立之
    上揭個人網頁及部落格中刊載前揭照片及文字，惟矢口否認
    有何加重誹謗犯行，辯稱：伊於94年1月1日所刊載者係以詼
    諧方式記錄狗友間之情誼，文章中之相片皆於公開場合所攝
    ，所稱之「鬧」亦僅指大人在逗小朋友玩，並非指摘告訴人
    有何踰矩行為，另伊於94年7月3日所刊載者，亦僅係記述狗
    友間休閒聚會中之點滴，均要無誹謗告訴人之故意等語。
五、經查；
(一)被告就其於94年1月1日、94年7月3日，在其所成立之上揭個
    人網頁及部落格中刊載前揭圖文乙節並未否認，並有上揭個
    人網頁及部落格之列印資料各1份（見98年度他字第580號偵
    查卷第70頁至第81頁、第105頁至第119頁）在卷可稽，此情
    堪以信真。
(二)惟觀諸被告於94年1月1日在上揭個人網頁所刊載之「成功狗
    友會圓滿落幕(一)(二)」全圖文（見同上偵查卷第70頁至第
    81頁），顯示被告係針對94年1月1日成功社區狗友會之火鍋
    聚餐餐會之報導，而文章中除前揭所登載告訴人之照片及文
    字外，尚有：「皮媽跟happy媽，看這2位笑的多開心」、「
    麻吉淑美的男友機車先生」、「這是寶媽，冬天很少出現在
    11點檔蹓狗現場，據說是冬眠」、「哈利媽今天有打扮而來
    喔，超像貴婦」、「楊總不要對著咩咩媽傻笑，人家是有老
    公的」、「機車先生不知道又再講什麼冷笑話了，看大家看
    他的神情多嚴肅」等文字陳述，並同時貼上各參與者當日之
    相片，顯見被告係以詼諧、逗趣之方式方式介紹各參與聚會
    之狗友及當日聚餐之情況，並非針對告訴人個人而為，難認
    被告主觀上有誹謗告訴人之故意。又被告雖於介紹小福爸很
    有酒品之後，緊接介紹告訴人，並描述告訴人超級Ｘ毛、喝
    醉情節，然綜觀整篇圖文，亦難推論一般觀覽者於瀏覽該圖
    文後，即認定告訴人為一酒品不佳之人；另該篇文章雖又載
    以「毛毛主人已經快喝醉了，在鬧咖比爸的女兒」等文字，
    惟被告於該等描述文字旁，亦刊登告訴人當日在聚會中之玩
    樂相片，並無任合不雅情事，而「鬧」字，依一般社會觀念
    ，係指戲耍、開玩笑等，並非直指冒犯他之意，故被告縱於
    個人網頁為上述圖文之描述，並無使他人誤認被告對狗友之
    女兒有踰矩行為，且依被告之遣詞用字、運句語法整體以觀
    ，或依其文詞內容所引發之適度聯想，以客觀社會通念價值
    判斷，並不足以使人產生懷疑或足以毀損或貶抑告訴人人格
    聲譽，或造成毀損之可能或危險者，當不能逕以誹謗罪相繩
    。
(三)另被告於94年7月3日在其上開部落格中所發表之圖文（見同
    上偵查卷第105頁至第119頁），則係針對成功國宅該日在台
    北華國大飯店桂華會館餐敘之紀錄，而文章中除前揭所登載
    告訴人之照片及文字外，尚有當日餐點之介紹（如烤乳豬、
    脆皮烤鴨、西米露等）、出席者之介紹（如胖球奶一家、寶
    奶奶一家、嘟比爸一家人、妮可媽、咖比爸父女、寶奶奶一
    家、happy媽、楊總等），顯示該篇圖文並非針對告訴人個
    人而為，亦難認被告主觀上有誹謗告訴人之故意。而被告雖
    於告訴人參加當日餐會之照片下方或照片上註記「毛爸是裡
    頭最忙的人，哇靠～～吃好多，每次走回還不忘告訴我們」
    、「老兄會不會太多了」等語，亦僅描述被告當日看見告訴
    人食用餐點次數多，此亦為一般人至自助餐廳進食之常態，
    而非蓄意污衊告訴人為貪心之人，當仍難認被告主觀上有誹
    謗告訴人之故意。至被告另又載述「準備打包」、「我當作
    沒看見好了」、「其實是不能打包的拉，朋友不要學喔，被
    抓到會很糗～～」等詞句，描述告訴人當日在餐廳之打包行
    為，然依被告所提出之相片，告訴人當日確有將餐盤內之食
    物倒入袋中之舉動（見同上偵查卷第113頁至第114頁），而
    證人即同為當日出席用餐之楊豐總亦於警詢中證述告訴人於
    當日確有打包之行止等語（參見同上偵查卷第163頁至其背
    面）。是依被告所提之證據資料，有相當理由確信告訴人當
    日於華國大飯店內打包之舉動應屬真實，被告並無指摘或傳
    述不實之具體事實之行為。是被告主觀上既無誹謗告訴人之
    故意且所指摘者亦非不實之具體事實之行為，自亦不得以誹
    謗罪相繩。
(四)綜上，被告於94年1月1日、94年7月3日，在其所成立之上揭
    個人網頁及部落格中刊載前揭照片及文字，依卷存證據，均
    難認被告主觀上有誹謗告訴人之故意，且不足以使人產生懷
    疑或足以毀損或貶抑告訴人人格聲譽，或造成毀損之可能或
    危險，以及被告確有相當理由確信所指摘者為真實之行為，
    自均難繩之以刑法第310條第2項之加重誹謗罪。此外無其他
    積極證據足以證明被告有何前揭被訴之加重誹謗之犯行，其
    此部分之犯罪自屬不能證明，依諸前揭刑事訴訟法第301第1
    項之規定，本應為其無罪之判決，然因公訴意旨認其此部分
    被訴之犯行與上開經本院認定有罪之犯罪事實欄一、(一)(
    二)論罪科刑部分，有想像競合犯之裁判上一罪關係，爰不
    另為無罪之諭知。
據上論斷，應依刑事訴訟法第452條、第299條第1項前段，刑法
第2條第1項、第310條第2項、第41條第1項前段、修正前刑法第
41條第1項前段、第51條第6項，廢止前罰金罰鍰提高標準條例第
2條，現行法規所定貨幣單位折算新臺幣條例第2條，刑法施行法
第1條之1第1項前段、第2項，中華民國九十六條罪犯減刑條例第
2條第1項第3款、第7條、第10條第1項，判決如主文。
本案經檢察官高一書到庭執行職務
中    華    民    國   100    年    1     月    31    日
                  臺灣臺北地方法院刑事第八庭
                              法  官  古瑞君
以上正本證明與原本無異。
如不服本判決應於收受送達後10日內向本院提出上訴書狀，並應
敘述具體理由；其未敘述上訴理由者，應於上訴期間屆滿後20日
內向本院補提理由書（均須按他造當事人之人數附繕）「切勿逕
送上級法院」。
告訴人或被害人如對於本判決不服者，應具備理由請求檢察官上
訴，其上訴期間之計算係以檢察官收受判決正本之日期為準。
                              書記官  莊宜諳
中    華    民    國   100    年    1     月    31    日
附錄本案論罪科刑法條全文：
刑法第310條
意圖散布於眾，而指摘或傳述足以毀損他人名譽之事者，為誹謗
罪，處1年以下有期徒刑、拘役或5百元以下罰金。
散布文字、圖畫犯前項之罪者，處2年以下有期徒刑、拘役或1千
元以下罰金。
對於所誹謗之事，能證明其為真實者，不罰。但涉於私德而與公
共利益無關者，不在此限。